【裁判字號】    92,家上,27
【裁判日期】    920917
【裁判案由】    履行同居
【裁判全文】
臺灣高等法院民事判決                              九十二年度家上字第二七號
    上  訴  人  乙○○
    訴訟代理人  劉永培律師
    被上訴人    甲○○
右當事人間履行同居事件，上訴人對於中華民國九十一年十二月四日臺灣板橋地方法
院九十一年度婚字第一一八二號第一審判決提起上訴，並於本審中為訴之追加，本院
於九十二年九月三日言詞辯論終結，判決如左：
    主      文
上訴及追加之訴均駁回。
第二審及追加之訴訴訟費用由上訴人負擔。
    事      實
甲、上訴人方面：
  一、聲明：
    (一)先位聲明：
      1.原判決廢棄。
      2.請准兩造離婚。
      3.第一、二審訴訟費用由被上訴人負擔。
    (二)備位聲明：
      1.原判決廢棄。
      2.被上訴人應與上訴人在臺北縣泰山鄉○○路○段三七二巷七弄十號二樓房屋
        履行同居。
      3.第一、二審訴訟費用由被上訴人負擔。
  二、陳述：除與原判決記載相同者，茲引用之外，補陳：
    (一)先位方面：
      1.上訴人依民法第一千零五十二條第一項第五款「夫妻之一方以惡意遺棄他方
        在繼續狀態中者」之規定，訴請判決准許兩造離婚：
        (1)八十五年七月間，被上訴人未經上訴人之同意，逕行搬離與上訴人同居之
          林彥良、林家弘、陳柯淑珍等人之證詞，及被上訴人於泰山同榮郵局第一
          一六號存證信函中表示：「：：目前雖與兒子同住」等語可稽。而近年來
          ，上訴人罹患有高血壓、心臟病及攝護腺癌等重大疾病，亟需親人照顧，
          惟被上訴人卻以各種理由逃避照顧上訴人，置上訴人生死於不顧，顯已構
          成民法第一千零五十二條第一項第五款規定之裁判離婚事由。
        (2)上訴人與他人對換附近二樓（即臺北縣泰山鄉○○路○段三七二巷七弄十
          號二樓）房屋，係因上訴人年老力衰、身罹重病，已無法爬樓梯至民生路
          之四樓住處，故不得不與他人對換。而長子明志路之房間小，無法容納一
          家六口，是兩造居住於有三房二廳之明志路二段三七二巷七弄十號房屋，
          相互照顧，頗為適合，況被上訴人於九十二年八月十五日當庭亦陳稱願與
          上訴人同居新住所，惟迄今並未履行同居，構成惡意遺棄上訴人在繼續狀
          態中之裁判離婚事由。
      2.上訴人依民法第一千零五十二條第二項重大事由，訴請判決准許兩造離婚：
        被上訴人婚後即時常埋怨嫁錯老兵，以致兩造爭吵不斷，此有證人即兩造所
        生兒子林家弘證述：「兩造間因為生活習慣差異很大，所以我們從小的時候
        ，他們就會爭吵」等語可稽。又被上訴人未經上訴人同意，自八十五年七月
        間起，逕行搬離與上訴人同居之臺北縣泰山鄉○○路十七巷二十八之三號四
        樓房屋迄今，且以各種理由逃避照顧罹患重病之上訴人，置上訴人生死於不
        顧，不願扶持上訴人，又不願離婚，原因不外乎覬覦將來上訴人之死後撫卹
        金。惟上訴人現得不到妻、子之照顧，又因無法取得妻子之同意書，致無法
        聲請至榮民之家住居，生活上之困境罄竹難書。由此可見，兩造間之婚姻早
        已有名無實，且感情已破裂，夫妻關係實無法存續，爰依民法第一千零五十
        二條第二項規定，訴請判決准許兩造離婚。
    (二)備位方面：
      1.被上訴人應與上訴人在臺北縣泰山鄉○○路○段三七二巷七弄十號二樓房屋
        履行同居義務：
        (1)由證人林彥良證述：「我知道上訴人住民生路，嫂嫂（指被上訴人）住明
          志路，他們一人住一邊已經是好幾年的事情」，及證人林家弘之證詞：「
          我、媽媽都仍然有回去民生路，我是早上及年節都要回去燒香拜拜，媽媽
          是下班後才會回去（燒香拜拜）。（問：在上訴人從大陸返回臺灣的時候
          ，被上訴人有無回去民生路）比較少。（問：被上訴人住你那邊，上訴人
          是否知道？）知道。（問：早上、年節回去燒香拜拜是否在四樓加蓋的違
          建處？是否四樓的室內與頂樓的增建不相通？）是」，及證人陳柯淑珍之
          證詞：「這些年我在樓梯間或者菜市場有碰到吳小姐（指被上訴人），在
          樓梯間碰到吳小姐是因為他們在五樓有供奉自己的神明，初一、十五會上
          去拜拜」，可知被上訴人並未居住在臺北縣泰山鄉○○路十七巷二八之三
          號四樓房屋，而只是在早上或年節至五樓佛堂燒香拜拜而已。且依被上訴
          人於九十一年七月二十九日泰山同榮郵局第一一六號存證信函中表示：目
          前雖與兒子同住等語，亦足證兩造並無居住同一住所之事實。
        (2)上訴人並未同意被上訴人至兩造長子林家弘之住所居住，惟被上訴人不予
          理會，仍居住於林家弘之住所，上訴人自得請求被上訴人回來臺北縣泰山
          鄉○○路○段三七二巷七弄十號二樓房屋與上訴人同居。
      2.兩造長子林家弘之證詞與事實不符，不足採信。蓋證人林家弘於另案兩造離
        婚事件中曾證述：「我媽媽（指被上訴人）現在跟我住，他們感情不好，：
        ：我八十四年九月買房子，我媽媽八十五年七月才搬過來，我爸爸（指上訴
        人）剛開刀，跟我媽媽吵架後，他就沒有再來吃飯」等語，惟於原審審理時
        卻證述：「（兩造有住在一起嗎？）有」、「（被上訴人住在那裡？）住臺
        北縣泰山鄉○○路十七巷二八之三號四樓，只有假日才會到我那邊睡，上訴
        人以前也來我那邊睡過，但很少」、「（被上訴人住在家裡的情形為何？她
        平常有到你住處嗎？）我是在八十四年九月間買臺北縣泰山鄉○○路○段一
        ○五巷一號六樓的房子，在八十五年三月間才搬進去住，從那時候開始，兩
        造會來我們家走動，因為兩間房子的距離大約一百公尺，所以被上訴人平常
        會來我家幫忙整理家裡，但是被上訴人平常都睡他自己家裡」、「（兩造平
        常在家裡是不是有見面或相處？）都有」等語，可見證人林家弘之證詞前後
        不一，明顯偏袒於被上訴人，其證詞自不足採信。
  三、證據：除援用原審所提證據外，補提：
    (一)本院八十八年度家上字第三一二號判決；
    (二)被上訴人於九十一年七月二十九日寄發之泰山同榮郵局第一一六號存證信函一
      件；
    (三)臺北縣泰山鄉○○路十七巷二八之三號四樓房地所有權狀；
    (四)行政院國軍退除役官兵輔導委員會臺北榮民總醫院出具之診斷明書一件；
    (五)臺北縣泰山鄉○○路○段三七二巷七弄十號二樓房地所有權狀；
    (六)行政院國軍退除役官兵輔導委員會臺北榮民總醫院出具之住院診斷明書一件；
    (七)自費就養申請安置辦法摘要一件；
    (八)戶口名簿一件；
    (九)上訴人之
    並聲請傳訊證人陳柯淑珍、林彥良等人，暨傳訊亞東保全股份有限公司派駐在臺
    北縣泰山鄉○○路○段一○三之一號之保全人員到庭作證。
乙、被上訴人方面：
  一、聲明：
    (一)上訴駁回。
    (二)第二審訴訟費用由上訴人負擔。
  二、陳述：除與原判決記載相同者，茲引用之外，補陳：
    (一)先位方面：
      被上訴人並未惡意遺棄上訴人，且被上訴人對於兩造間之感情無法維持，亦無
      過失，上訴人訴請判決離婚，顯為無理由。
    (二)備位方面：
      1.上訴人之住所即門牌臺北縣泰山鄉○○路十七巷二八之三號四樓房屋，與兩
        造所生長子林家弘之住所臺北縣泰山鄉○○路○段一○五巷一號六樓房屋，
        均係上訴人出資購買，供兩造一家人使用，二地相隔不到一百公尺，被上訴
        人每天來回二地料理家務，未曾中斷，此有證人陳柯淑珍之證詞：「被上訴
        人在未買明志路房屋之前，都是住民生路，自買了明志路的房子之後，我與
        兩造都還有碰到：：：這些年我在樓梯間或者菜市場有碰到吳小姐，在樓梯
        間碰到吳小姐是因為他們在五樓有供俸自己的神明，初一、十五會上去拜拜
        」、證人陳正雄之證詞：「有時候有看到被上訴人，有時候沒有看到被上訴
        人」等語可稽。故本件並無被上訴人不履行同居義務之情事，上訴人訴請被
        上訴人履行同居義務，顯為無理由。
      2.退步縱認被上訴人應負履行同居義務，爰請求將兩造同居之住所定於臺北縣
        泰山鄉○○路○段一○五巷一號六樓房屋。蓋上訴人另行購買之臺北縣泰山
        鄉○○路○段三七二巷十號二樓房屋並不在兩造原來生活之中心地，若以該
        房屋為兩造同居之住所，被上訴人將無法兼顧全家；且上訴人每年至大陸之
        時間常達半年之久，為免被上訴人在上訴人至大陸期間獨自一人居住於陌生
        地方，兩造同居之住所自應定於臺北縣泰山鄉○○路○段一○五巷一號六樓
        房屋，始為適當。
  三、證據：除援用原審所提證據外，補提：
    (一)受（處）理查尋人口案件登記表一件；
    (二)臺北縣泰山鄉○○路十七巷二八之三號四樓房地移轉後之登記謄本一件等為證
      ；
    並聲請訊問證人林家弘。
丙、本院依職權向住商實業股份有限公司臺北泰山加盟店函詢上訴人是否委託出售門
    牌臺北縣泰山鄉○○路十七巷二八之三號四樓房地之事宜。
    理    由
壹、程序方面：
  一、按夫妻同居之訴，得於第二審言詞辯論終結前，為訴之追加，民事訴訟法第五
      百七十二條第一項定有明文。查本件上訴人於原審依民法第一千零一條規定訴
      請被上訴人履行同居義務；嗣於本審中，另追加依民法一千零五十二條第一項
      第五款及同條第二項等規定，先位訴請判決准許兩造離婚，核與前開規定相符
      ，應予准許。
  二、上訴人於原審係請求判令：被上訴人應與伊在台北縣泰山鄉○○路十七巷二八
      之三號四樓履行同居，於本審中因上訴人將前開房屋出售，而將此項聲明更異
      為：被上訴人應與伊在台北縣泰山鄉○○路三七二巷七弄十號二樓履行同居，
      緣於上開二址為兩造先後之共同
      條第二項規定，推定為兩造之共同住所，亦即上訴人於原審及本審有關履行同
      及訴訟標的變更之問題。
貳、實體方面：
  一、上訴人起訴主張：被上訴人在八十五年七月十二日未經伊同意下，無故自兩造
      遷至兩造長子林家弘設於同鄉○○路○段一○五巷一號六樓（下簡稱Ｂ屋）居
      人返家履行夫妻同居義務，被上訴人仍不予置理，爰依民法第一千零一條規定
      ，訴請被上訴人至Ａ屋履行同居等情（原審駁回上訴人之請求，上訴人提起上
      訴後，於本審追加依民法第一千零五十二條第一項第五款及同條第二項規定，
      先位訴請判決准許兩造離婚；另因上訴人已將Ａ屋出售，爰依民法第一千零一
      條規定備位訴請被上訴人至同鄉○○路○段三七二巷七弄十號二樓（下簡稱Ｃ
      屋）履行同居。）
      被上訴人則以：伊並未惡意遺棄上訴人，且伊對於兩造間之感情無法維持，並
      無過失，上訴人訴請判決離婚，為無理由。又上訴人之前住所（Ａ屋）與兩造
      長子林家弘之住所（Ｂ屋），均係上訴人出資購買，供兩造一家人使用，相隔
      不到一百公尺，伊每天均來回二地料理家務，未曾中斷過，故伊並無不履行同
      ，而非Ｃ屋，始為適當等語，資為抗辯。
  二、經查：兩造於五十九年間結婚，為夫妻，婚姻關係現仍存續中，有上訴人於原
      審提出之
      所不爭執，應堪信為真實。
  三、上訴人主張：被上訴人於八十五年七月十二日無故自兩造之Ａ屋住所離開，遷
      至他處居住，迄今六年餘，因伊罹患高血壓、心臟病及攝護腺癌等重大疾病，
      亟需親人照顧，被上訴人以各種理由逃避照顧上訴人，置上訴人生死於不顧，
      且兩造間之婚姻早已有名無實，感情破裂，爰依民法第一千零五十二條第一項
      第五款及第二項規定，先位訴請判決准許兩造離婚；若先位之訴為無理由者，
      伊前以存證信函請求被上訴人返家履行夫妻同居義務，被上訴人仍不予置理，
      爰依民法第一千零一條規定訴請被上訴人至Ｃ屋履行同居等節；被上訴人則以
      前詞置辯。茲先就兩造婚姻相處情形加以明瞭，方能就上訴人之先位及備位請
      求予以衡酌。
  四、經查：
    (一)上訴人乃十九年十一月十五日生，被上訴人則為四十三年二月十日生，於五十
      九年間結婚，婚後住所設定於Ａ屋，因二人年齡懸殊，生活習慣差異大，相處
      不良，常常意見不合，上訴人未工作，家庭生活費用幾乎都靠被上訴人負擔，
      被上訴人在美商電子工廠上班以維持家計；八十四年九月間長子林家弘結婚，
      上訴人另購買Ｂ屋登記於林家弘名下，八十五年三月起兩造之子林家弘、林家
      輝均遷入Ｂ屋居住，被上訴人即經常至Ｂ屋走動及清理，迨孫子出世，被上訴
      人即幫助長子照顧等情，業據被上訴人自承在卷（原審卷第十七、十八頁，本
      院卷第五十頁），並經證人即兩造之子林家弘、林家輝證述明確（原審卷第二
      十、三三頁，本院卷第五一、五二頁）。
    (二)次查兩造起始時有前往Ｂ屋走動，與二子吃飯及過夜；被上訴人自八十五年七
      月間搬至Ｂ屋與二子同住，上訴人該時剛開刀，與被上訴人吵架後即未再至Ｂ
      屋吃飯，上訴人並將Ａ屋之鑰匙更換，未將新鑰匙給予被上訴人；上訴人因骨
      刺住院十天時，被上訴人尚曾前往醫院照顧二天，其餘日子因被上訴人需至工
      廠上夜班，而由長子林家弘前往醫院照顧上訴人；嗣上訴人於八十八年十一月
      十六日住院開刀，並未告知被上訴人與長子開刀一事，被上訴人與長子在輾轉
      得知後即前往醫院探視上訴人，業據證人林家弘於上訴人於八十八年間訴請離
      婚事件（本院八十八年度家上字第三一二號）中證述綦詳。林家弘於本件訴訟
      中在原審證述：兩造有住在一起，被上訴人平常都住他自己家裡云云（原審卷
      第二十頁），核與其在前開案件中所述迥異，應以證人在前證陳綦詳之證述內
      容較為可採。上開判決因而認定：被上訴人並未棄上訴人於不聞不問，僅因認
      為該次不需開刀，且被上訴人猶需至工廠工作始未留下；且被上訴人於八十五
      年七月間搬與長子林家弘之Ｂ屋居住，事前曾徵詢上訴人同意，兩造原先住所
      Ａ屋與Ｂ屋距離很近相隔亦僅數分鐘，且上訴人將Ａ屋鑰匙更換後，未將新鑰
      匙交付被上訴人，加以被上訴人猶需至工廠作工賺錢，未能隨時在家及在醫院
      陪伴，可見兩造未能同居，非被上訴人一人之原因所致，難謂被上訴人有惡意
      遺棄行為等情（見本院八十八年度家上字第三一二號民事判決理由二所載）。
      而上訴人於上開離婚事件中以遭被上訴人惡意遺棄為由請求判決離婚，業經臺
      灣板橋地方法院駁回上訴人之請求，並經本院於八十八年十二月三十一日駁回
      上訴，再經最高法院裁定駁回上訴人之上訴確定在案，亦有民事判決及裁定附
      卷足憑（原審卷第二七至二九、三七至三八頁）。
    (三)被上訴人自八十五年七月間與二子在Ｂ屋同住後，於下班後仍會時而返回Ａ屋
      之頂樓燒香拜拜；迨至九十一年間，兩造之孫出世，被上訴人除至工廠上班之
      時間，其餘均待在Ｂ屋忙於照顧孫兒及協助兒子料理家務之情，業據證人林家
      弘及被上訴人證述一致在卷（本院卷第五十、五一頁）。
    (四)依上所陳，兩造婚後感情不睦，雙方均未著力於理性溝通；迨兩造於婚姻關係
      存續中另購得Ｂ屋，被上訴人於事前經過上訴人同意後即於八十五年七月間搬
      至Ｂ屋與子同住，上訴人與被上訴人吵架後自行將Ａ屋鑰匙更換而不交付新鑰
      匙予被上訴人；另參酌上訴人於本審中更將Ａ屋委託五泰房屋仲介有限公司出
      售予第三人陳明秀，此有上訴人簽具之房地產專任委託銷售契約書及不動產買
      賣契約書在卷可稽（本院卷第一０三至一一二頁），上訴人不僅未告知上情予
      被上訴人，在明知被上訴人與子在Ｂ屋同住情形下，尚向警察局將被上訴人申
      報為失蹤人口，亦據被上訴人提出受理查尋人口案件登記表足憑（本院卷第一
      二九頁）等情，足見：被上訴人經上訴人同意後即與子同住，生活重心置於子
      孫身上，不再與上訴人溝通及相處，可看出被上訴人對此婚姻冷漠以對之心態
      ；而上訴人更換Ａ屋門鎖及逕行出售Ａ屋，甚且對被上訴人二度訴請離婚，並
      申報被上訴人為失蹤人口，尤見上訴人拒絕被上訴人返家共同生活之堅定心意
      。惟自被上訴人仍會時而返回Ａ屋之頂樓加蓋處燒香拜拜，甚且於本審中堅持
      上訴人告知神明及上訴人之祖先牌位遭移置何處之情觀察，仍得窺知被上訴人
      並無放棄身為上訴人家庭一份子之心意，由此益足對比出上訴人對此婚姻放棄
      及決絕之態度。
  五、上訴人依民法第一千零五十二條第一項第三款及第二項規定，先位訴請判決離
      婚部分：
    (一)本件被上訴人於八十五年七月間經上訴人同意後與子同住於Ｂ屋，加以上訴人
      自行更換Ａ屋門鎖而不將新鑰匙給予被上訴人，被上訴人又需至工廠上班，故
      兩造至八十八年間止未能同居，非被上訴人一人之原因所致，難謂被上訴人有
      惡意遺棄行為，業經兩造間前案判決確定，已如上述。自前案判決確定後，被
      上訴人仍返回Ａ屋頂樓祭祀上訴人之祖先，反係上訴人逕自出售Ａ屋及申報被
      上訴人為失蹤人口，顯有拒絕被上訴人返家之意，自前案判決確定至本件訴訟
      言詞辯論終結前，兩造未能同居，仍非被上訴人一方所肇致，仍難謂被上訴人
      有惡意遺棄之行為。從而，上訴人以被上訴人惡意遺棄為由，訴請判決離婚，
      尚非正當。
    (二)再按婚姻之意義，在於夫妻間得共同生活，互相體諒、扶持，履行彼此對婚姻
      之承諾；又有民法第一千零五十二條第一項以外之重大事由，難以維持婚姻者
      ，夫妻之一方得請求離婚，但其事由應由夫妻之一方負責者，僅他方得請求離
      婚，民法第一千零五十二條第二項定有明文，此規定之旨趣在使夫妻請求裁判
      離婚之事由較富彈性，故若婚姻之破裂事由應由夫妻一方負責者，僅他方得請
      求離婚，惟當夫妻雙方均有責時，僅准責任較輕之一方請求離婚，若雙方之有
      責程度相同，則應許雙方均得請求離婚，始符公平，最高法院九十年度台上字
      第二一九三、二二一五號判決可供參照。查本件兩造雖均承認已欠缺誠摯之感
      情基礎，惟衡酌兩造婚姻破裂之原因，在於兩造均未著力於溝通，冷漠以對，
      均為有責，惟鑑於上訴人對於此婚姻放棄及全然決絕之態度，因認上訴人之有
      責程度重於被上訴人。上訴人既為責任較重之一方，則依上開說明，自不得依
      民法第一千零五十二條第二項規定訴請判決離婚。
    (三)承上開說明，上訴人依民法第一千零五十二條第一項第五款及第二項規定，先
      位訴請判決離婚，均為無理由，不應准許。
  六、上訴人依民法第一千零一條規定，備位訴請被上訴人履行同居部分：
      如上所云，被上訴人未與上訴人同居於Ａ屋，前於八十五年七月間係經上訴人
      同意後與子同住於Ｂ屋，有其正當理由，並無自行無故離家出走情事。其後，
      上訴人更換Ａ屋門鎖，並出售Ａ屋及申報被上訴人為失蹤人口，實均係上訴人
      拒絕被上訴人履行同居之行為，則上訴人備位依民法第一千零一條規定訴請被
      上訴人履行同居於Ｃ屋，顯非正當，不應准許。
  七、綜上所述，被上訴人未與上訴人同居於Ａ屋，前於八十五年七月間係經上訴人
      同意後始與子同住於Ｂ屋；其後上訴人拒絕被上訴人返家同居，難認被上訴人
      有惡意遺棄上訴人之主觀意思及行為，核與民法第一千零五十二條第一項第五
      款離婚事由不符；又兩造對於雙方婚姻之破綻，均有過失，惟上訴人較被上訴
      人具有更高之有責性，自不許上訴人依民法第一千零五十二條第二項規定訴請
      離婚。被上訴人經上訴人同意與子同住於Ｂ屋，上訴人其後實際上均為拒絕被
      上訴人履行同居之行為，則上訴人備位依民法第一千零一條規定，訴請被上訴
      人至Ｃ屋履行同居，亦屬無據，應予駁回。就上訴人之履行同居請求，原審為
      上訴人敗訴之判決，理由雖有不同，惟結論並無二致，仍應予以維持，上訴人
      仍執陳詞，指摘原判決不當，為無理由，應予駁回。至於上訴人於本審追加依
      民法第一千零五十二條第一項第五款、第二項訴請判決離婚，為無理由，仍應
      予以駁回。
  八、本件結論已臻明確，兩造其餘攻擊方法及舉證核與結論不生影響，爰不再一一
      論述。
丙、據上論結：本件上訴及追加之訴均為無理由，依民事訴訟法第四百四十九條第一
    項、第七十八條，判決如主文。
中      華      民      國    九十二    年      九      月    十七      日
                                    民事第四庭
                                        審判長法  官  李  瓊  蔭
                                              法  官  楊  豐  卿
                                              法  官  林  金  吾
正本係照原本作成。
如不服本判決，應於收受送達後二十日內向本院提出上訴書狀，其未表明上訴理由者
，應於提出上訴後二十日內向本院補提理由書狀（均須按他造當事人之人數附繕本）
上訴時應提出委任律師或具有律師資格之人之委任狀；委任有律師資格者，另應附具
律師資格證書及釋明委任人與受任人有民事訴訟法第四百六十六條之一第一項但書或
第二項（詳附註）所定關係之釋明文書影本。
中      華      民      國    九十二    年      九      月    十七      日
                                              書記官  張  淑  芳
附註：
民事訴訟法第四百六十六條之一（第一項、第二項）：
對於第二審判決上訴，上訴人應委任律師為訴訟代理人。但上訴人或其他法定代理人
具有律師資格者，不在此限。
上訴人之配偶、三親等內之血親、二親等內之姻親，或上訴人為法人、中央或地方機
關時，其所屬專任人員具有律師資格並經法院認為適當者，亦得為第三審訴訟代理人
。


司法院資訊處製作；財團法人民間司法改革基金會備份。
